ACORDAO-COMPLETO-2381411

ACÓRDÃO 3807/2020 ATA 8/2020 - PRIMEIRA CÂMARA

VISTOS, relatados e discutidos estes autos de Tomada de Contas Especial instaurada pela Superintendência Regional do Instituto Nacional de Colonização e Reforma Agrária em Belém/PA (SR-01/Incra) , em desfavor da Fundação Sócio-Ambiental do Nordeste Paraense - Fanep e da Sra. Maria de Jesus dos Santos Lima, presidente da Fundação (gestão de maio/2006 a janeiro/2010) , em razão de inexecução parcial do objeto dos Convênios 28000/2006 (Siafi 579380) , 36000/2006 (Siafi 579386) , 33000/2006 (Siafi 580199) e 38000/2006 (Siafi 579388) ;
ACORDAM os Ministros do Tribunal de Contas da União, reunidos em sessão de 1ª Câmara, ante as razões expostas pelo Relator, em:
9.1. considerar revéis a Fundação Sócio-Ambiental do Nordeste Paraense (CNPJ: 02.599.286/0001-07) e a Sra. Maria de Jesus dos Santos Lima (CPF: XXX.008.332-XX) , com fundamento no § 3º, art. 12, Lei 8.443, de 16 de julho de 1992;
9.2. julgar irregulares as contas da Fundação Sócio-Ambiental do Nordeste Paraense (CNPJ: 02.599.286/0001-07) , entidade convenente, e da Sra. Maria de Jesus dos Santos Lima (CPF: XXX.008.332-XX) , presidente da fundação (gestão de maio/2006 a janeiro/2010) , com fundamento nos arts. 1º, inciso I, 16, inciso III, alínea “c”, e § 2º, da Lei 8.443/1992 c/c os arts. 19 e 23, inciso III, da mesma Lei, e com arts. 1º, inciso I, 209, inciso III, e § 5º, 210 e 214, inciso III, do Regimento Interno deste Tribunal, em razão de inexecução parcial do objeto dos Convênios 28000/2006 (Siafi 579380) , 36000/2006 (Siafi 579386) , 33000/2006 (Siafi 580199) e 38000/2006 (Siafi 579388) , e condená-las, em solidariedade, ao pagamento das quantias a seguir especificadas, com a fixação do prazo de quinze dias, a contar da notificação, para comprovar, perante o Tribunal (art. 214, inciso III, alínea “a”, do Regimento Interno) , o recolhimento da dívida aos cofres do Instituto Nacional de Colonização e Reforma Agrária (Incra) , atualizada monetariamente e acrescida dos juros de mora, calculados a partir da data discriminada, até a data do recolhimento, na forma prevista na legislação em vigor:
	Valor original
	Data da ocorrência

	3.713,40
	29/12/2006

	15.374,40
	29/12/2006

	5.902,50
	29/12/2006

	13.259,00
	15/1/2007

	176,94
	15/1/2007

9.3. autorizar, desde logo, nos termos do art. 28, inciso II, da Lei 8.443/1992, a cobrança judicial da dívida caso não atendidas as notificações;
9.4. enviar cópia deste Acórdão ao Instituto Nacional de Colonização e Reforma Agrária (Incra) e às responsáveis, para ciência;
9.5. encaminhar cópia deste Acórdão ao Procurador-Chefe da Procuradoria da República no Estado do Pará, nos termos do § 3º do art. 16 da Lei 8.443/1992 c/c o § 7º do art. 209 do Regimento Interno do TCU, para adoção das medidas que entender cabíveis.

Tomada de Contas Especial instaurada em razão de inexecução parcial do objeto de convênios.

Primeira Câmara

não há.

3. Interessados/Responsáveis:
3.1. Interessado: Superintendência Regional do Incra em Belém/PA (00.375.972/0003-22);
3.2. Responsáveis: Fundação Sócio-ambiental do Nordeste Paraense (02.599.286/0001-07); Maria de Jesus dos Santos Lima (XXX.008.332-XX).

13.1. Ministros presentes: Walton Alencar Rodrigues (Presidente), Benjamin Zymler, Bruno Dantas e Vital do Rêgo.
13.2. Ministros-Substitutos presentes: Augusto Sherman Cavalcanti (Relator) e Weder de Oliveira.

AUGUSTO SHERMAN

Adoto, como relatório, parte da instrução elaborada por Auditor Federal lotado na Secex-TCE (peça 30) , anuída pelo dirigente da unidade (peça 31) e, em quota singela, pelo MP/TCU (peça 32) : 
“INTRODUÇÃO
	Cuidam os autos de Tomada de Contas Especial instaurada pela Superintendência Regional do Instituto Nacional de Colonização e Reforma Agrária em Belém/PA (SR-01/Incra) , em desfavor da Fundação Sócio-Ambiental do Nordeste Paraense - Fanep (CNPJ: 02.599.286/0001-07) , entidade convenente, e da Sra. Maria de Jesus dos Santos Lima (CPF: XXX.008.332-XX) , presidente da fundação (gestão de maio/2006 a janeiro/2010) , em razão de inexecução parcial do objeto dos Convênios 28000/2006 (Siafi 579380) , 36000/2006 (Siafi 579386) , 33000/2006 (Siafi 580199) e 38000/2006 (Siafi 579388) , firmados entre o Incra e a Fanep. 
HISTÓRICO
O objeto dos convênios consistiu na implantação de Projeto de Recuperação e Conservação de Recursos Naturais, como medida mitigadora, visando reverter o passivo ambiental em Área de Preservação Permanente – APP e Reserva Legal – RL, em diferentes Projetos de Assentamento de Reforma Agrária localizados no Estado do Pará, de Jurisdição da SR-01/PA, com os seguintes contornos:
Tabela 1 – Finalidade dos convênios celebrados
	Convênio
	Descrição
	Vigência
	Valor (R$) 

	28000/2006
	Atender 9 famílias no Projeto de Assentamento de Reforma Agrária ‘Pirâmide’
	29/12/2006 a 28/12/2007
	11.610,00

	36000/2006
	Atender 48 famílias no Projeto de Assentamento de Reforma Agrária ‘Três Irmãos’
	29/12/2006 a 28/12/2007
	52.958,84

	33000/2006
	Atender 40 famílias no Projeto de Assentamento de Reforma Agrária ‘Olho D’Água I’
	29/12/2006 a 28/12/2007
	46.212,65

	38000/2006
	Atender 20 famílias no Projeto de Assentamento de Reforma Agrária ‘Serra Negra’
	29/12/2006 a 28/12/2007
	33.929,42

	Fonte: instrumentos celebrados (peças 2, p. 147-161, 3, p. 15-29, 289-295, 4, p. 1-7, e 5, p. 40-54) .

 Constatadas as irregularidades e esgotadas as medidas administrativas internas sem a obtenção do ressarcimento do débito causado aos cofres da União, o órgão instaurador, em seu Relatório de Tomada de Contas Especial (peça 5, p. 258-270) , com a indicação circunstanciada das providências adotadas pela autoridade administrativa em todos os instrumentos de repasse em questão, pugnou pela imputação de débito solidário à Fanep e a Sra. Maria de Jesus dos Santos Lima, na condição de presidente, à época, no montante original de R$ 45.422,16, detalhado de acordo com a tabela constante do relatório (peça 5, p. 265) , em face da inexecução parcial dos objetos pactuados nos Convênios 28000/2006 (Siafi 579380) , 36000/2006 (Siafi 579386) , 33000/2006 (Siafi 580199) e 38000/2006 (Siafi 579388) .
O Relatório de Auditoria 28/2017 (peça 5, p. 280-282) contém a devida manifestação acerca dos quesitos mencionados no art. 4º, inciso V e § 1º, da Instrução Normativa – TCU 71, de 28 de novembro de 2012, tendo concluído aquela instância de controle pela irregularidade das presentes contas, conforme Certificado de Auditoria (peça 5, p. 283-284) e Parecer do Dirigente do Órgão de Controle Interno (peça 5, p. 285-286) .
Em Pronunciamento Ministerial de peça 5, p. 289, o Ministro de Estado Chefe da Casa Civil da Presidência da República, na forma do art. 52, da Lei 8.443, de 16 de julho de 1992, atesta haver tomado conhecimento das conclusões do Controle Interno acerca da irregularidade das presentes contas.
Uma vez remetidos os autos a este Tribunal para fins de apreciação e julgamento, em sede de instrução preliminar e pronunciamentos perpetrados no âmbito da Secretaria de Controle Externo no Estado do Pará (peças 9-11) , a unidade técnica, após o exame acerca da apuração dos fatos, identificação dos responsáveis e quantificação do dano para fins de ressarcimento ao erário, pugnou pela citação solidária da Fundação Sócio-Ambiental do Nordeste Paraense (Fanep) tão somente em relação ao Convênio 33000/2006, e, por sua vez, afastou a persecução do dano nesta TCE, com fundamento no transcurso de mais de dez anos desde o fato gerador sem que tenha havido a notificação de ambos os responsáveis, em relação aos demais instrumentos de repasse em testilha.
Não obstante as razões aduzidas, o Ministro-Relator Augusto Sherman, em despacho arrazoado à peça 12, assim fundamentou o seu posicionamento divergente, ipsis litteris: 
‘10.	No bojo da análise da prestação de contas referente aos quatro convênios, chama a atenção a existência de notificação de débito realizada por edital no Diário Oficial da União de 29/11/2016 (peça 5, p. 244-248) , consoante apontado pela unidade técnica. 
Noto que a fundamentação para tal comunicação se deu em razão de os referidos responsáveis estarem ‘domiciliados em lugar incerto e não sabido’. Não obstante, no mesmo processo, há menção a supostos endereços dos responsáveis (peça 5, p. 224 e 226) . Tal situação parece sugerir que a notificação editalícia não representava a primeira tentativa de notificação dos responsáveis, embora inexista nos autos comprovante das supostas tentativas. 
De toda forma, considero que a condição prevista no art. 6º, inciso II, da IN 71/2012, além de ser possível sua flexibilização pelo Tribunal, fora cumprida mediante a notificação editalícia, tendo em vista as datas dos repasses.  
A este respeito, relembro que a mora do Incra em analisar as contas dos convênios por ele celebrados já foi evidenciada inúmeras vezes por esta Corte, a exemplo dos Acórdão 248/2018-TCU-Primeira Câmara, por mim relatados. O presente caso é pouco diferente, tendo em vista, por exemplo, encaminhamento das informações a esta Corte somente em 30/10/2017. 
Destaque-se, ainda, a existência de outras tomadas de contas especial abertas em que consta a Sra. Maria de Jesus dos Santos Lima e a Fanep como responsáveis, identificados pela unidade instrutiva. 
Ante todo o exposto, entendo que eventuais prejuízos à defesa poderão ser avaliados por ocasião da análise das eventuais alegações de defesa, pelo que determino a citação referente aos quatro convênios mencionados nestes autos, consoante dano apontado no ‘exame técnico’ da peça 9.
Ato contínuo, nos termos da instrução preliminar, acompanhada dos pronunciamentos uníssonos da unidade técnica (peças 14-16) , procedeu-se ao enquadramento determinado pela relatoria dos autos no sentido de atribuir aos responsáveis solidários – Fundação Sócio-Ambiental do Nordeste Paraense e Sra. Maria de Jesus dos Santos Lima – a não comprovação da boa e regular aplicação dos recursos recebidos por força dos Convênios 28000/2006 (Siafi 579380) , 36000/2006 (Siafi 579386) , 33000/2006 (Siafi 580199) e 38000/2006 (Siafi 579388) , em face da inexecução parcial dos respectivos objetos, nos termos delineados na Matriz de Responsabilização contida no Anexo I (peça 14, p. 9-10) .
Sendo assim, em cumprimento ao pronunciamento de unidade, de 27/9/2018 (peça 16) , foram promovidas as citações da Fundação Sócio-Ambiental do Nordeste Paraense, por intermédio do Ofício 1819/2018-TCU/SECEX-TCE, de 28/9/2018 (peça 17) , e da Sra. Maria de Jesus dos Santos Lima, mediante o Ofício 1818/2018-TCU/SECEX-TCE, emitido em 28/9/2018 (peça 18) . Ambos os expedientes foram devidamente entregues em seus destinos em 19/10/2018, nos termos da lei, conforme evidenciado nos avisos de recebimentos de peças 19-20.
Não obstante, apesar de devidamente citadas, a Fundação Sócio-Ambiental do Nordeste Paraense e a Sra. Maria de Jesus dos Santos Lima não se manifestaram quanto às irregularidades a elas apontadas.
Na instrução constante da peça 22 foi proposto, então, que se considerassem revéis os responsáveis e que as contas fossem julgadas irregulares, com condenação em débito, além das autorizações, alertas e comunicações de praxe.
Em Parecer (peça 25) , o representante do MP junto ao TCU Lucas Rocha Furtado observou que o endereço para o qual foi encaminhado o ofício à responsável Maria de Jesus dos Santos Lima divergia daquele constante da base da Receita Federal. Em Despacho (peça 26) , o Ministro-Relator Augusto Sherman Cavalcanti determinou nova citação, no endereço constante da referida base de dados.
A citação foi realizada (peça 27) e o ofício foi regularmente recebido (peça 28) . Após transcorrido o prazo, a responsável manteve-se silente.
EXAME TÉCNICO
Quanto à citação anterior, é importante destacar que havia sido realizada no endereço que então constava da base da Receita Federal, como se pode observar nas peças 7 e 18, entre as quais decorreram apenas 6 meses. Ocorre em determinados casos que há mudança recente de endereço do responsável, o que se pode verificar no caso em tela. Não se sabe exatamente o momento da mudança, se antes ou depois da citação ocorrida em outubro de 2018, entretanto, como bem observado no parecer e despacho das autoridades supracitadas, para que a validade da citação não pudesse ser questionada, fez-se necessário citá-la no novo endereço.
No que se refere ao mérito, transcorrido o prazo regimental fixado e mantendo-se inertes os aludidos responsáveis, impõe-se que sejam considerados revéis, dando-se prosseguimento ao processo, com fulcro no art. 12, § 3º, da Lei 8.443, de 16 de julho de 1992.
Nos processos do TCU, a revelia não leva à presunção de que seriam verdadeiras todas as imputações levantadas contra os responsáveis, diferentemente do que ocorre no processo civil, em que a revelia do réu opera a presunção da verdade dos fatos narrados pelo autor. Dessa forma, a avaliação da responsabilidade do agente não pode prescindir da prova existente no processo ou para ele carreada.
Ao não apresentar suas defesas, a Fundação Sócio-Ambiental do Nordeste Paraense e a Sra. Maria de Jesus dos Santos Lima deixaram de produzir prova da regular aplicação dos recursos sob suas responsabilidades, em afronta às normas que impõem aos gestores públicos a obrigação legal de, sempre que demandados pelos órgãos de controle, apresentar os documentos que demonstrem a correta utilização das verbas públicas, a exemplo do contido no art. 93 do Decreto-Lei 200/67: ‘Quem quer que utilize dinheiros públicos terá de justificar seu bom e regular emprego na conformidade das leis, regulamentos e normas emanadas das autoridades administrativas competentes.’
Mesmo as alegações de defesa não sendo apresentadas, considerando o princípio da verdade real que rege esta Corte, procura-se buscar, em manifestações dos responsáveis na fase interna desta Tomada de Contas Especial, argumentos que possam ser aproveitados em favor deles. No entanto, da mesma forma, os responsáveis não se manifestaram na fase interna, não havendo, assim, nenhum elemento que possa vir a ser analisado e posteriormente servir para afastar as irregularidades apontadas.
Em se tratando de processo em que a parte interessada não se manifestou acerca das irregularidades imputadas, não há elementos para que se possa efetivamente aferir e reconhecer a ocorrência de boa-fé na conduta da responsável, podendo este Tribunal, desde logo, proferir o julgamento de mérito pela irregularidade das contas, conforme nos termos dos §§ 2º e 6º do art. 202 do Regimento Interno do TCU.
Nesse sentido, são os Acórdão 2064/2011-TCU-Primeira Câmara, da relatoria do Ministro Ubiratan Aguiar; 6.182/2011-TCU-1ª Câmara, da relatoria do Ministro Weber de Oliveira; 4.072/2010-TCU-1ª Câmara, da relatoria do Ministro Valmir Campelo; 1.189/2009-TCU-1ª Câmara, da relatoria do Ministro Marcos Bemquerer e 731/2008-TCU-Plenário, da relatoria do Ministro Aroldo Cedraz, dentre outros.	
Por derradeiro, no que se refere à ocorrência da prescrição da pretensão punitiva, consoante o incidente de uniformização de jurisprudência deliberado no Acórdão 1441/2016-TCU-Plenário, da relatoria do Ministro Benjamin Zymler, aplica-se o prazo prescricional de dez anos previsto no art. 205 do Código Civil vigente, a contar da data de ocorrência do fato tido por irregular.
No presente caso, os atos irregulares foram praticados em 29/12/2006 e 15/1/2007. Já o ato que ordenou a citação dos arrolados ocorreu em 27/9/2018 (peça 16) , operando-se, no entanto, o transcurso de dez anos entre esse ato e os fatos impugnados.
Sendo assim, configurado o esgotamento do prazo prescricional, deve-se reconhecer no presente processo, com fundamento no art. 205 do Código Civil vigente, a prescrição da ação punitiva por parte deste Tribunal.
Destarte, a Fundação Sócio-Ambiental do Nordeste Paraense e a Sra. Maria de Jesus dos Santos Lima devem ser considerados revéis, nos termos do art. 12, §3º, da Lei 8.443/1992, devendo suas contas serem julgadas irregulares, condenando-a ao débito apurado, sem a imposição de multa.
CONCLUSÃO
Em face da análise promovida, conclui-se que os atos praticados pela Fundação Socio-Ambiental do Nordeste Paraense e pela Sra. Maria de Jesus dos Santos Lima causaram dano ao erário em decorrência da não comprovação da boa e regular aplicação dos recursos recebidos por força dos Convênios 28000/2006 (Siafi 579380) , 36000/2006 (Siafi 579386) , 33000/2006 (Siafi 580199) e 38000/2006 (Siafi 579388) , em face da inexecução parcial dos respectivos objetos.
Configurada a revelia frente à citação deste Tribunal e inexistindo comprovação da boa e regular aplicação dos recursos transferidos, é medida que se impõe dar seguimento ao processo proferindo o julgamento sobre os elementos até aqui presentes.
No tocante à aferição quanto à ocorrência de boa-fé na conduta dos responsáveis, conforme determina o § 2º do art. 202 do Regimento Interno deste Tribunal, em se tratando de processo em que partes interessadas não se manifestaram acerca das irregularidades imputadas, não há elementos para que se possa efetivamente reconhecê-la, podendo esta Corte de Contas, desde logo, proferir julgamento de mérito pela irregularidade das contas, nos termos do § 6º do mesmo artigo do normativo citado.
Destarte, desde logo, devem as contas da Fundação Sócio-Ambiental do Nordeste Paraense e da Sra. Maria de Jesus dos Santos Lima ser julgadas irregulares, nos termos do art. 202, § 6º, do Regimento Interno do TCU, procedendo-se às condenações em débito, com, no entanto, o reconhecimento de ofício da prescrição da ação punitiva por parte deste Tribunal, com fundamento no art. 205 do Código Civil vigente e consoante o incidente de uniformização de jurisprudência deliberado no Acórdão 1441/2016-TCU-Plenário, da relatoria do Ministro Benjamin Zymler. 
PROPOSTA DE ENCAMINHAMENTO
Diante do exposto, submetem-se os autos à consideração superior, propondo ao Tribunal:
a) considerar revéis a Fundação Sócio-Ambiental do Nordeste Paraense (CNPJ: 02.599.286/0001-07) e a Sra. Maria de Jesus dos Santos Lima (CPF: XXX.008.332-XX) , com fundamento no § 3º, art. 12, Lei 8.443, de 16 de julho de 1992;
b) com fundamento nos arts. 1º, inciso I, 16, inciso III, alínea ‘c’ e § 2º, da Lei 8.443/1992 c/c os arts. 19 e 23, inciso III, da mesma Lei, e com arts. 1º, inciso I, 209, inciso III e § 5º, 210 e 214, inciso III, do Regimento Interno deste Tribunal, que sejam julgadas irregulares as contas da Fundação Sócio-Ambiental do Nordeste Paraense (CNPJ: 02.599.286/0001-07) , entidade convenente, e da Sra. Maria de Jesus dos Santos Lima (CPF: XXX.008.332-XX) , presidente da fundação (gestão de maio/2006 a janeiro/2010) , em razão de inexecução parcial do objeto dos Convênios 28000/2006 (Siafi 579380) , 36000/2006 (Siafi 579386) , 33000/2006 (Siafi 580199) e 38000/2006 (Siafi 579388) , e condená-las ao pagamento das quantias a seguir especificadas, com a fixação do prazo de quinze dias, a contar da notificação, para comprovar, perante o Tribunal (art. 214, inciso III, alínea ‘a’, do Regimento Interno) , o recolhimento da dívida aos cofres do Instituto Nacional de Colonização e Reforma Agrária (Incra) , atualizada monetariamente e acrescida dos juros de mora, calculados a partir da data discriminada, até a data do recolhimento, na forma prevista na legislação em vigor;
	Valor original
	Data da ocorrência

	3.713,40
	29/12/2006

	15.374,40
	29/12/2006

	5.902,50
	29/12/2006

	13.259,00
	15/1/2007

	176,94
	15/1/2007

Valor atualizado, com juros, até 8/10/2019: R$ 129.280,24
c) autorizar, desde logo, nos termos do art. 28, inciso II, da Lei 8.443/1992, a cobrança judicial da dívida caso não atendidas as notificações;
d) autorizar o pagamento da dívida da Fundação Sócio-Ambiental do Nordeste Paraense (CNPJ: 02.599.286/0001-07) e da Sra. Maria de Jesus dos Santos Lima (CPF: XXX.008.332-XX) em até 36 parcelas mensais e consecutivas, nos termos do art. 26 da Lei 8.443/1992 c/c o art. 217 do Regimento Interno, fixando-lhe o prazo de quinze dias, a contar do recebimento da notificação, para comprovar perante o Tribunal o recolhimento da primeira parcela, e de trinta dias, a contar da parcela anterior, para comprovar o recolhimento das demais parcelas, devendo incidir sobre cada valor mensal, atualizado monetariamente, os juros de mora devidos, na forma prevista na legislação em vigor;
e) alertar às responsáveis que a falta de comprovação do recolhimento de qualquer parcela importará no vencimento antecipado do saldo devedor, nos termos do § 2º do art. 217 do Regimento Interno deste Tribunal;
f) enviar cópia do acórdão que vier a ser proferido ao Instituto Nacional de Colonização e Reforma Agrária (Incra) e às responsáveis, para ciência, informando que a deliberação, acompanhada do relatório e voto que a fundamentarem, estará disponível para consulta no endereço www.tcu.gov.br/acordaos, além de esclarecer que, caso requerido, o TCU poderá fornecer as correspondentes cópias, em mídia impressa, aos interessados e aos responsáveis arrolados nestes autos;
g) encaminhar cópia da deliberação, bem como do relatório e do voto que a fundamentarem, ao Procurador-Chefe da Procuradoria da República no Estado do Pará, nos termos do § 3º do art. 16 da Lei 8.443/1992 c/c o § 7º do art. 209 do Regimento Interno do TCU, para adoção das medidas que entender cabíveis.’”
É o relatório.

não há

Subprocurador-Geral Lucas Rocha Furtado.

TOMADA DE CONTAS ESPECIAL. CONVÊNIOS. IMPUGNAÇÃO PARCIAL. CITAÇÃO. REVELIA. DANO AO ERÁRIO. CONTAS IRREGULARES. PRESCRIÇÃO DA PRETENSÃO PUNITIVA.

TOMADA DE CONTAS ESPECIAL (TCE)

Secretaria de Controle Externo de Tomada de Contas Especial (SecexTCE).

Em exame Tomada de Contas Especial instaurada pela Superintendência Regional do Instituto Nacional de Colonização e Reforma Agrária em Belém/PA (SR-01/Incra) , em desfavor da Fundação Sócio-Ambiental do Nordeste Paraense - Fanep e da Sra. Maria de Jesus dos Santos Lima, presidente da fundação (gestão de maio/2006 a janeiro/2010) , em razão de inexecução parcial do objeto dos Convênios 28000/2006 (Siafi 579380) , 36000/2006 (Siafi 579386) , 33000/2006 (Siafi 580199) e 38000/2006 (Siafi 579388) .
O objeto dos convênios consistiu na implantação de Projeto de Recuperação e Conservação de Recursos Naturais, como medida mitigadora, visando reverter o passivo ambiental em Área de Preservação Permanente – APP e Reserva Legal – RL, em diferentes Projetos de Assentamento de Reforma Agrária localizados no Estado do Pará, de Jurisdição da SR-01/PA, com os seguintes contornos (peça 30, p. 1, tabela 1) :
	Convênio
	Descrição
	Vigência
	Valor (R$) 

	28000/2006
	Atender 9 famílias no Projeto de Assentamento de Reforma Agrária “Pirâmide”
	29/12/2006 a 28/12/2007
	11.610,00

	36000/2006
	Atender 48 famílias no Projeto de Assentamento de Reforma Agrária “Três Irmãos”
	29/12/2006 a 28/12/2007
	52.958,84

	33000/2006
	Atender 40 famílias no Projeto de Assentamento de Reforma Agrária “Olho D’Água I”
	29/12/2006 a 28/12/2007
	46.212,65

	38000/2006
	Atender 20 famílias no Projeto de Assentamento de Reforma Agrária “Serra Negra”
	29/12/2006 a 28/12/2007
	33.929,42

Consoante sintetizado no Despacho de peça 12, o Convênio 28000/2006 visou atender nove famílias no Projeto de Assentamento de Reforma Agrária “Pirâmide” (peça 2, p. 147-161) e teve vigência entre 29/12/2006 a 28/12/2007. Foi firmado no valor de R$ 11.610,00, sendo R$ 9.000,00 à conta do concedente e R$ 2.610,00 referentes à contrapartida do convenente. No entanto, houve repasse apenas da primeira parcela (R$ 4.500,00) .
O Convênio 36000/2006, por sua vez, visou atender 48 famílias no Projeto de Assentamento de Reforma Agrária “Três Irmãos” (peça 3, p. 15-29) e teve vigência de 29/12/2006 a 28/12/2007. Foi firmado no valor de R$ 52.958,84, sendo R$ 48.000,00 à conta do concedente e R$ 4.958,84 referentes à contrapartida do convenente, mas somente a primeira parcela foi repassada (R$ 24.000,00 - peça 3, p. 35) .
A seu turno, o Convênio 33000/2006 visou atender quarenta famílias no Projeto de Assentamento de Reforma Agrária “Olho D’Água I” (peça 3, p. 289-295, peça 4, p. 1-7) e teve vigência de 29/12/2006 a 28/12/2007 (peça 3, p. 295, peça 4, p. 9) . Foi firmado no valor de R$ 46.212,65, sendo R$ 40.000,00 à conta do concedente e R$ 6.212,65 referentes à contrapartida, tendo havido apenas um repasse, no valor de R$ 20.000,00 (peça 4, p. 13) .
Por fim, o Convênio 38000/2006 visou atender 20 famílias no Projeto de Assentamento de Reforma Agrária “Serra Negra” (peça 5, p. 40-54) e teve vigência de 29/12/2006 a 28/12/2007. Foi firmado no valor de R$ 33.929,42, sendo R$ 30.000,00 à conta do concedente e R$ 3.929,42 referentes à contrapartida do convenente (peça 5, p. 44) , tendo havido apenas um repasse (R$ 10.000,00 - peça 5, p. 60) .
Entendeu o ente repassador pela inexecução parcial dos objetos pactuados nos referidos convênios, pugnando pela imputação de débito que perfaz a monta de R$ 45.422,16, em valores históricos (peça 5, p. 265) .
Já no âmbito desta Corte, após exame preliminar dos autos, a Secex-TCE (peças 9-11) havia proposto a citação da entidade recebedora, Fundação Sócio Ambiental do Nordeste Paraense – Fanep, e sua responsável, Sra. Maria de Jesus dos Santos Lima, tão-somente em razão do débito decorrente do Convênio 33000/2006 (R$ 13.435,94) . Em relação aos demais, segundo a SecexTCE, teria havido o transcurso de mais de dez anos desde o fato gerador sem que tenha havido a notificação de ambos (artigos 6º, inciso II, e 19, todos da IN/TCU 71/2012) .  
Por meio do Despacho de peça 12, divergi da referida proposta, ao identificar, no bojo da análise da prestação de contas referente aos quatro convênios, a existência de notificação de débito realizada por edital no Diário Oficial da União de 29/11/2016 (peça 5, p. 244-248) . Á época, notei que a fundamentação para tal comunicação se deu em razão de os referidos responsáveis estarem “domiciliados em lugar incerto e não sabido”. Não obstante, no mesmo processo, há menção a supostos endereços dos responsáveis (peça 5, p. 224 e 226) , o que sugere que a notificação editalícia não representava a primeira tentativa de notificação dos responsáveis, embora inexista nos autos comprovante das supostas tentativas. 
Assim sendo, considerando atendida a condição prevista no art. 6º, inciso II, da IN 71/2012 e a possibilidade de flexibilização pelo Tribunal, restituí os autos à unidade técnica, determinando a realização de citação em relação às quatro avenças (peça 12, p. 2, item 15) .
Em sua derradeira instrução (peças 30-31) , a unidade técnica propõe, com a chancela do Parquet especial (peça 32) , o julgamento pela irregularidade das contas e a condenação pela integralidade do dano ao erário discutido nos autos (R$ 38.426,24 do total de R$ 58.500,00 repassados) .
Endosso a referida proposta, incorporando a respectiva análise às minhas razões de decidir.
Observo que, embora regularmente citadas, as responsáveis mantiveram-se inertes, impondo-se que sejam consideradas revéis, dando-se prosseguimento ao processo, com fulcro no art. 12, § 3º, da Lei 8.443, de 16 de julho de 1992.
A este respeito, vale salientar que, consoante Despacho de peça 26, acolhi sugestão alvitrada anteriormente pelo MP/TCU (peça 25) , o qual havia observado que o endereço para o qual fora encaminhado o ofício à responsável Maria de Jesus dos Santos Lima divergia daquele constante da base da Receita Federal. De toda forma, após a realização de nova citação (peças 27-28) , embora regularmente citada, a responsável manteve-se silente, assim como a Fanep (peças 17, 20, 21 e 29) .
Consoante apontado pela unidade técnica, inexistem nos autos elementos capazes de afastar a impugnação apontada pelo ente repassador ou de caracterizar a ocorrência de boa-fé na conduta da responsável.
Com efeito, acolho a proposta instrutória no sentido de julgar irregulares as presentes contas, condenando, em solidariedade, a Fundação Sócio-Ambiental do Nordeste Paraense – Fanep - e a Sra. Maria de Jesus dos Santos Lima, nos termos da Súmula TCU 286, ao pagamento dos valores impugnados (R$ 38.426,24) .
Por outro lado, deve-se reconhecer de ofício a ocorrência da prescrição da pretensão punitiva (Acórdão 1441/2016-TCU-Plenário) , inviabilizando a aplicação da censura estatuída no art. 57 da Lei Orgânica. No presente caso, os atos irregulares foram praticados em 29/12/2006 e 15/1/2007, sendo que o ato que ordenou a citação dos responsáveis ocorreu apenas em 27/9/2018 (peça 16) .
Considero oportuno, no entanto, destacar que o presente feito fora encaminhado a esta Corte somente em 30/10/2017 (peça 1, p. 1) , mais uma vez demonstrando a mora do Incra em analisar as contas dos convênios por ele celebrados, a exemplo do evidenciado nos Acórdão 248/2018-TCU-Primeira Câmara, por mim relatados. 
Por fim, destaco que deixo de carrear para a minuta de acórdão tão-somente a proposição instrutória de, desde já, autorizar-se o parcelamento da dívida imputada, tendo em vista entender tratar-se de providência que somente deve ser adotada em face de solicitação do interessado.
Ante o exposto, manifesto-me por que o Tribunal aprove o Acórdão que ora submeto à deliberação deste Colegiado.
TCU, Sala das Sessões Ministro Luciano Brandão Alves de Souza, em 31 de março de 2020.
AUGUSTO SHERMAN CAVALCANTI 
Relator